臺灣雲林地方法院民事簡易判決
111年度虎簡字第112號
原      告  洪介宇  

被      告  程寶獅  
            程榮華  

            程寳丹  
            周程寶貝
            王程寶枝
            程美月  
            程意明  
            程意成  
上列當事人間請求分割共有物事件，本院於中華民國111年6月22
日言詞辯論終結，判決如下：
    主      文
兩造共有如附表一所示之土地應予合併變價分割，所得價金由兩
造按如附表二「應有部分比例」欄所示比例分配。
訴訟費用新臺幣參仟伍佰參拾元，由兩造按如附表二「訴訟費用
負擔比例」欄所示比例負擔。
    事實及理由
一、被告程寶獅、程榮華、程寳丹（起訴狀誤載為程寶丹，應予
    更正）、周程寶貝、王程寶枝、程美月、程意明、程意成（
    下除分稱外，合稱被告八人）經合法通知，均未於言詞辯論
    期日到場，核無民事訴訟法第386條各款所列情形，爰依原
    告聲請，由其一造辯論而為判決。
二、原告起訴主張：如附表一所示二筆土地（下除分稱為系爭15
    19地號土地、系爭1520地號土地外，合稱系爭二筆土地）為
    兩造所共有，持分如附表二「應有部分比例」欄所示，屬特
    定農業區農牧用地，應無農業發展條例（下稱農發條例）第
    16條第1項第3款規定之適用，又系爭二筆土地共有人均同一
    ，僅有系爭1520地號土地北側有六米農路可供通行，若非予
    合併分割，則系爭1519地號土地會無路可通行，是為保障共
    有人之最大權益，爰依民法第823條第1項、第824條第2項第
    2款等規定提起本件訴訟，請求合併變價分割系爭二筆土地
    等語。並聲明：如主文第一項所示。
三、被告八人經合法通知，均未於言詞辯論期日到場，亦未提出
    書狀作何聲明或陳述。
四、本院之判斷：
　㈠各共有人，除法令另有規定外，得隨時請求分割共有物。但
    因物之使用目的不能分割或契約訂有不分割之期限者，不在
    此限；共有人相同之數不動產，除法令另有規定外，共有人
    得請求合併分割；共有物分割之方法，不能協議決定者，法
    院得因任何共有人之請求，命以原物分配於各共有人；原物
    分配顯有困難時，得變賣共有物，以價金分配於各共有人，
    民法第823條第1項、第824條第5項、第2項第1款前段、第2
    款前段分別定有明文。
　㈡本件原告主張系爭二筆土地為兩造所共有，共有人均相同，
    在系爭二筆土地上之應有部分均如附表二「應有部分比例」
    欄所示，並無不能分割情事，兩造間亦無不能分割之約定，
    惟至今無法達成分割協議等事實，業據提出與其所述相符之
    系爭二筆土地地籍異動索引、登記謄本、地籍圖謄本、現場
    照片暨簡圖為憑（見本院調字卷第17至27、31至43頁、本院
    虎簡字卷第19至41、61 至63、107頁）；被告八人已於相當
    時期受合法之通知，而於言詞辯論期日不到場，亦未提出書
    狀爭執，依民事訴訟法第280條第3項前段準用同條第1項之
    規定，視同自認，依上開調查證據之結果，堪信原告之主張
    為真實。是原告依前揭規定，訴請裁判合併分割系爭二筆土
    地，於法即無不合。
  ㈢定共有物分割之方法，固可由法院自由裁量，不受共有人主
    張之拘束，但仍應斟酌各共有人之意願、共有物之性質、價
    格、分割前之使用狀態、經濟效用、分得部分之利用價值及
    全體共有人之利益等有關情狀，定一適當公平之方法以為分
    割（最高法院98年度台上字第2058號、96年度台上字第108
    號判決參照）。又每宗耕地分割後每人所有面積未達0.25公
    頃者，不得分割，農發條例第16條第1項本文規定甚明。經
    查：系爭二筆土地為特定農業區之農牧用地，面積各為992
    、2,000平方公尺之事實，有上開系爭二筆土地登記謄本可
    參，若採原物分割，依應有部分為計算，各共有人可分得面
    積均未達0.25公頃，明顯不利於農地利用，將減損利用及經
    濟價值，不利於共有人，也與農發條例第16條第1項本文規
    定有違；而依兩造取得系爭二筆土地之情形，亦非屬該條第
    1項但書第3款於施行後因繼承而取得者，經本院函詢雲林縣
    西螺地政事務所回復在卷，此有該所民國111年4月21日雲西
    地二字第1110001634號函文及所附內政部函示可查（見本院
    卷第81至83頁），惟農發條例第16條第1項規定係為防止耕
    地細分而設，並非不許耕地共有人以原物分割以外之方法消
    滅共有關係，故將共有耕地整筆變賣，以價金分配於共有人
    ，並不發生耕地細分之情形，且基於市場自由競爭，可使兩
    造取得符合通常買賣交易水準之變價利益，對於兩造均屬有
    利；又原告已主張變價分割系爭二筆土地，顯無受原物分配
    之意願，被告八人則從未向本院表示希望保留土地之意見，
    或提出其他分割方案，此外，縱予以變價分割，兩造仍得依
    其個人對系爭二筆土地之利用情形、在感情上或生活上是否
    有密不可分之依存關係，暨評估自身之資力等各項條件後，
    自行決定是否參與競標或行使共有人優先承買之權利，而得
    以單獨取得系爭二筆土地所有權，較有利於全部共有人。綜
    上，本院審酌農發條例第16條規定及系爭二筆土地位置、面
    積、使用情形、經濟效用及兩造意願、利益等一切情形，認
    系爭二筆土地以原物分割顯有困難，而以變價分割，並將所
    得價金按兩造應有部分比例分配，對兩造並無任何不利益，
    應屬允當之分割方案。
五、從而，原告本於共有人之資格，起訴請求合併變價分割系爭
    二筆土地，為有理由，應予准許，爰判決如主文第一項所示
    。
六、本判決性質上不適宜為假執行，本院自無依民事訴訟法第38
    9條第1項第3款規定職權宣告假執行之必要，併此敘明。
七、因共有物分割、經界或其他性質上類似之事件涉訟，由敗訴
    當事人負擔訴訟費用顯失公平者，法院得酌量情形，命勝訴
    之當事人負擔其一部，民事訴訟法第80條之1定有明文。原
    告提起本件訴訟雖有理由，惟原告行使共有物分割請求權，
    所有共有人均因此互蒙其利，故關於訴訟費用之負擔，應由
    兩造按如附表二「訴訟費用負擔比例」欄所示比例負擔訴訟
    費用為當，爰判決如主文第二項所示。
中　　華　　民　　國　　111 　年　　6 　　月　　29　　日
                  虎尾簡易庭  法  官　黃麗文
以上正本證明與原本無異。
如不服本判決，須於判決送達後20日內向本庭（臺灣雲林地方法
院虎尾簡易庭）提出上訴狀。（須按他造當事人之人數附繕本）
。
中　　華　　民　　國　　111 　年　　6 　　月　　29　　日
                              書記官  曾鈺仁
附表一：
編號 土地坐落 面積 1 雲林縣○○鄉○○○段○○○○段0000地號 992平方公尺 2 雲林縣○○鄉○○○段○○○○段0000地號 2,000平方公尺 
附表二：
編號 共有人姓名 應有部分比例 訴訟費用負擔比例 1 程寶獅 8分之1 8分之1 2 程榮華 8分之1 8分之1 3 程寳丹 8分之1 8分之1 4 周程寶貝 8分之1 8分之1 5 王程寶枝　 8分之1 8分之1 6 程美月 8分之1 8分之1 7 程意明 16分之1 16分之1 8 程意成 16分之1 16分之1 9 洪介宇 8分之1 8分之1